---
output:
  pdf_document:
    includes:
      before_body: TP-title.tex
      in_header: preamble-latex.tex
---  
\centering  

\clearpage  
  
\tableofcontents   

\justify  
\clearpage  

```{r setup, include=FALSE}
knitr::opts_chunk$set(echo = TRUE)
```

```{r paquetages, message=FALSE, eval=TRUE, include=FALSE, echo = FALSE}
### Liste des paquetages
liste <-c("magrittr", "derivmkts", "httr","ggplot2", "RQuantLib")

installation <- liste %in% installed.packages()
if(length(liste[!installation]) > 0) {
  install.packages(liste[!installation], repos = "https://cran.rstudio.com/")
}

lapply(liste, require, character.only = TRUE)

```

# 1.Approximation des paramètres

Le premier paramètre à estimer est la volatilité. Celle-ci est définit par

$$
\hat{\sigma} = \frac{Stdev(ln(S_{t+h}/S_t))}{{h^{1/2}}}.
$$
```{r sigma, echo = FALSE, eval = TRUE}
banque_can <- read.csv("taux_can.csv")


## importation données mensuelles historiques
data_histo <- read.csv("DonnéesTPGRF2(version2).csv")
data_histo <- data_histo[-1, 13]



## moyenne taux banque du canada, mensuelle
r <- mean(banque_can[, 2])/100
r_log <- log(1 + r)

h <- 1/12 # les données sont mensuelles

longeur_donnee <- length(data_histo)

donnee_ln <- numeric(longeur_donnee) # pour le remplir

donnee_ln[1] <- NA

for (i in 2:longeur_donnee){
  (donnee_ln[i] <- log(data_histo[i]/data_histo[i-1]))
}

sig <- sd(donnee_ln[-1])/sqrt(h)
u_quatreper <- exp((r_log*1/4)+sig*sqrt(1/4))
d_quatreper <- exp((r_log*1/4)-sig*sqrt(1/4))
p_quatreper <- (exp(r_log*1/4)-d_quatreper)/(u_quatreper-d_quatreper)

u_52per <- exp((r_log*1/52)+sig*sqrt(1/52))
d_52per <- exp((r_log*1/52)-sig*sqrt(1/52))
p_52per <- (exp(r_log*1/52)-d_52per)/(u_52per-d_52per)
```

Comme les données fournies avec l'énoncé sont mensuelles, on a que $h = 1/12$. La valeur finale de $\hat{\sigma}$ est `r round(sig*100, 2)`%.

La valeur du taux sans risque est estimée grâce à la moyenne des taux d'intérêts effectifs annuels de chaque mois des cinq dernières années (2019-03 au 2024-02). L'estimation du taux sans risque a pour valeur $r =$ `r round(r*100, 2)`%. Comme le taux est utilisé sous forme continue dans les formules d'arbre binomial, $r$ a une valeur de `r round(r_log*100, 2)`% de façon continue.

Pour construire les arbres binomiaux, les valeurs de $u$, $d$ et $p$ sont nécessaires. Les formules suivantes permettent d'obtenir ces valeurs

$$
u = e^{(r-\delta)h+\sigma\sqrt{h}},
$$
$$
d = e^{(r-\delta)h-\sigma\sqrt{h}},
$$
$$
p=\frac{e^{rh}-d}{u-d}.
$$

Comme l'énoncé mentionne une absence de dividende, on suppose que $\delta = 0$.

Pour l'arbre binomial à 4 périodes, on obtient que $u =$ `r round(u_quatreper, 2)`, $d =$ `r round(d_quatreper, 2)` et $p =$ `r round(p_quatreper*100, 2)`%.

Pour l'arbre binomial à 52 périodes, on obtient que $u =$ `r round(u_52per, 2)`, $d =$ `r round(d_52per, 2)` et $p =$ `r round(p_52per*100, 2)`%.

# 2.Arbres binomiaux

La présente section montre la démarche et les graphiques des arbres binomiaux demandés. La fonction `binomopt` du paquetage `derivmkts` a été grandement utilisée.

## Arbres binomiaux à 4 périodes


```{r code_arbre_1, echo = FALSE, eval = TRUE}
arbre <- function (s, k, v, r, tt, d, nstep, putopt = FALSE, american = TRUE,
                   plotvalues = FALSE, plotarrows = FALSE, drawstrike = TRUE,
                   pointsize = 4, ylimval = c(0, 0), saveplot = FALSE, saveplotfn = "binomialplot.pdf",
                   crr = FALSE, jarrowrudd = FALSE, titles = TRUE, specifyupdn = FALSE,
                   up = 1.5, dn = 0.5, returnprice = FALSE, logy = FALSE)
{
    setylim <- ifelse((sum(ylimval^2) == 0), FALSE, TRUE)
    y <- binomopt(s, k, v, r, tt, d, nstep, american, putopt,
                  specifyupdn, crr, jarrowrudd, up, dn, returnparams = TRUE,
                  returntrees = TRUE)
    h <- tt/nstep
    for (i in c("up", "dn", "p")) assign(i, y$params[i])
    for (i in c("stree", "exertree", "oppricetree", "probtree")) assign(i,
                                                                        y[["i"]])
    nn <- 0:nstep
    payoffmult <- ifelse((putopt), -1, 1)
    stree <- y$stree
    exertree <- y$exertree
    oppricetree <- y$oppricetree
    probtree <- y$probtree
    bondtree <- y$bondtree
    deltatree <- y$deltatree
    plotcolor <- ifelse(exertree, "green3", "red")
    if (saveplot)
        pdf(saveplotfn)
    ylim_default <- c(0, max(stree) * 1.03)
    savepar <- par(no.readonly = TRUE)
    if (logy)
        par(ylog = TRUE)
    plot(rep(nn, nn + 1) * h, stree[stree > 0], ylim = ifelse(c(setylim,
                                                                setylim), ylimval, c(min(stree[stree > 1] - 0.95), max(stree) *
                                                                                         1.03)), col = plotcolor[stree > 0], pch = 21,
         cex = ifelse(stree[stree > 0], sqrt(probtree[stree > 0]) *
                          pointsize, 1), bg = plotcolor[stree > 0],
         xlab = ifelse(titles, "Période binomiale (année)", ""),
         ylab = ifelse(titles, "Prix de l'action ($)", ""),
         main = if (titles) paste(ifelse(putopt, "Option de vente", "Option d'achat"),
                                  ifelse(american, "américaine", "européenne")),
         log = ifelse(logy, "y", ""))

    if (titles)
        mtext(paste0("Stock = ", format(s, digits = 3), ",Prix d'exercice = ",
                     format(k, digits = 3), ", Temps = ", format(tt, digits = 4),
                     ifelse(tt == 1, " an,", " ans,"), " Prix = ",
                     format(oppricetree[1, 1], digits = 5)))
    if (drawstrike)
        abline(h = k, lty=2)
    yoffset <- ifelse(setylim, 0.03 * (ylimval[2] - ylimval[1]),
                      0.03 * max(stree))
    if (plotarrows) {
        for (i in 1:nstep) {
            for (j in 1:i) {
                arrows((i - 1) * h, stree[j, i], c(i, i) * h,
                       c(stree[j, i + 1], stree[j + 1, i + 1]), length = 0.06)
            }
        }
    }
    if (plotvalues) {
        for (i in 1:(nstep + 1)) {
            text((i - 1) * h, stree[1:i, i] + yoffset + 3, format(stree[1:i,
                                                                        i],
                                                                  digits = 3), cex = 0.8)
        }
        for (i in 1:(nstep)) {
            text((i - 1) * h, stree[1:i, i] + yoffset, format(deltatree[1:i,
                                                                        i],
                                                              digits = 3), cex = 0.8, col="deeppink")
        }

        for (i in 1:(nstep)) {
            text((i - 1) * h, stree[1:i, i] + yoffset-8, format(bondtree[1:i,
                                                                         i],
                                                                digits = 3), cex = 0.8, col="blue")
        }

        for (i in 1:(nstep)) {
            text((i - 1) * h, stree[1:i, i] + yoffset-11, format(oppricetree[1:i, i],
                                                                 digits = 3), cex = 0.8, col="purple")
        }
        legend("topleft", c("S", "Delta", "B", "Prix"), bty="n", lty=rep(1, 6),
               col=c("black", "deeppink", "blue", "purple"), cex=0.8)

    }
    if (saveplot)
        dev.off()
    if (returnprice)
        return(oppricetree[1, 1])
}

```

Les fonctions `binomplot` et  `binomopt` du paquetage `derivmkts` permettent de construire les arbres binomiaux demandés et d'en faire les graphes. 

L'évolution du prix du sous-jacent pour l'option de vente avec 4 périodes avec un prix d'exercice de 95$ est illustré ci-dessous.

```{r code_arbre_put95, echo = FALSE, include = TRUE, fig.height=8, results='hide'}
arbre(s = 100, k = 95, v = sig, r = r_log, tt = 1, d = 0, nstep = 4, american = FALSE,
      putopt = TRUE, plotvalues = TRUE, plotarrows = TRUE, returnprice = TRUE,
      drawstrike = FALSE)

put95_4p = binomopt(s = 100, k = 95, v = sig, r = r_log, tt = 1, d = 0, nstep = 4, american = F,
         putopt = T)

```
\begin{center}
\textsf{Figure 1 : Arbre binomial de l'option de vente européenne à 4 périodes}
\end{center}

On relève que l'option de vente européenne est levée pour seulement deux prix du sous-jacent. Les points sont en vert. Les informations pertinentes à l'arbre binomial sont soulevées directement sur la figure ci-dessus.

\newpage
L'évolution du prix du sous-jacent pour l'option d'achat européenne avec 4 périodes avec un prix d'exercice de 110$ est illustré ci-dessous.

```{r code_arbre_call110, echo = FALSE, include = TRUE, fig.height=8, results='hide'}
## option d'achat européenne k = 110, prix initial de l'indice = 100
arbre(s = 100, k = 110, v = sig, r = r_log, tt = 1, d = 0, nstep = 4, american = FALSE,
      putopt = FALSE, plotvalues = TRUE, plotarrows = TRUE, returnprice = TRUE,
      drawstrike = FALSE)

call110_4p = binomopt(s = 100, k = 110, v = sig, r = r_log, tt = 1, d = 0, nstep = 4, american = F,
         putopt = F)

```
\begin{center}
\textsf{Figure 2 : Arbre binomial de l'option d'achat européenne à 52 périodes}
\end{center}

On observe que l'option de d'achat européenne est levée pour seulement deux prix du sous-jacent. Les points où que l'option est levée sont en vert. Les informations pertinentes à l'arbre binomial sont soulevées directement sur le graphe ci-dessus.
\newpage

## Arbres binomiaux à 52 périodes

```{r code52_prix, echo = FALSE, eval = TRUE}
## option de vente européenne avec prix d'exercice de 95, prix initial de l'indice = 100
put95_52p = binomopt(s = 100, k = 95, v = sig, r = r_log, tt = 1, d = 0, nstep = 52, american = F,
         putopt = T)

## option d'achat européenne avec prix d'exercice de 110, prix initial de l'indice = 100
call110_52p = binomopt(s = 100, k = 110, v = sig, r = r_log, tt = 1, d = 0, nstep = 52, american = F,
         putopt = F)

```

Le prix pour l'option de vente européenne avec un prix d'exercice de 95\$, mais avec 52 périodes, est de `r round(put95_52p, 4)`\$. Le prix de l'option d'achat européenne avec prix d'exercice de 110\$ est `r round(call110_52p, 4)`\$.

```{r opt_asia, echo = FALSE, eval = TRUE}

call_asia <- AsianOption("arithmetic", "call", 100, 110, 0,
                                r_log, 1, sig,
                                   0, 1, 52)


put_asia <-BarrierOption("upout", "put", 100, 95, 0, r_log, 1, sig, 105)
```

Les prix des options asiatiques ont été trouvés à l'aide de la fonction `AsianOption` du paquetage `RQuantLib`. Le prix de l'option d'achat arithmétique avec un prix d'exercice de 110\$ est `r round(call_asia$value, 2)`\$. Le pris de l'option de vente à barrière désactivante de 105\$ est `r round(put_asia$value, 2)`\$. Le prix d'exercice est 95\$ pour cette option.

\newpage
# 3.Relation du prix de l'option et du prix d'exercice  
## Option d'achat  
On constate la relation du prix à payer pour l'option d'achat européenne présentée
à la section 2, celle avec le modèle 52 périodes, grâce à la Figure 3 ci-dessous.  

```{r graphique achat 52 periodes, echo = FALSE, include = TRUE, fig.cap= "Graphique du prix d'une option d'achat européenne en fonction du prix d'exercice", fig.width=9, fig.height=5,results='hide'}
k <- seq(from = 50, to = 250, by = 5)
prix_achat <- sapply(k, function(k) binomopt(s = 100, k = k, v = sig, r = r_log, tt = 1, d = 0, nstep = 52, american = F,
                                        putopt = F, returntrees = T)$price)

data_graph <- data.frame(prix_exercice = k, prix_call = prix_achat)

graph_call <- ggplot(data_graph, aes(x = prix_exercice, y = prix_call)) +
  geom_line(linewidth = 1.2, aes(color = "Prix initial = 100$, n = 52")) +
  scale_color_manual(
    name = "Paramètres",
    values = c("Prix initial = 100$, n = 52" = "black")
  ) +
  labs(
    x = "Prix d'exercice ($)",
    y = "Prix de l'option ($)"
  ) +
  theme_classic() +
  theme(
    plot.title = element_text(size = 12, face = "bold"),
    axis.title = element_text(size = 12),
    legend.position.inside = c(0.05, 0.95),
    legend.background = element_rect(fill = "white", color = "black"),
    legend.title = element_text(size = 10),
    legend.text = element_text(size = 9)
  )
graph_call

```
\begin{center}
\textsf{Figure 3 : Coût de l'option d'achat en fonction du prix d'exercice}
\end{center}

La Figure 3 illustre une relation inversement proportionnelle entre le prix à payer 
pour l’option d’achat et le prix d’exercice. Ce comportement est attendu : plus 
le prix d’exercice est faible, plus le prix à payer pour l’option sera élevé, car
il est plus avantageux d’acheter l’actif sous-jacent à un prix inférieur que sa valeur 
actuelle. Donc, il a une augmentation des probabilités que l'option soit levée.  
À l’inverse, un prix d’exercice élevé entraine une diminution du prix de
l'option puisqu’il est moins probable qu’elle soit exercée, car il est moins avantageux 
d’acheter l’actif sous-jacent à un prix supérieur que sa valeur actuelle.   

\newpage
## Option de vente  
On constate la relation du prix à payer pour l'option de vente européenne présentée
à la section 2, celle avec le modèle 52 périodes, grâce à la Figure 4 ci-dessous.  

```{r graphique vente 52 periodes, echo = FALSE, include = TRUE, fig.cap= "Graphique du prix d'une option de vente européenne en fonction du prix d'exercice", fig.width=9, fig.height=5,results='hide'}
k <- seq(from = 0, to = 200, by = 5)
prix_put <- sapply(k, function(k) binomopt(s = 100, k = k, v = sig, r = r_log, tt = 1, d = 0, nstep = 52, american = F,
                                        putopt = T, returntrees = T)$price)

data_graph <- data.frame(prix_exercice = k, prix_put = prix_put)

graph_put <- ggplot(data_graph, aes(x = prix_exercice, y = prix_put)) +
  geom_line(linewidth = 1.2, aes(color = "Prix initial = 100$, n = 52")) +
  scale_color_manual(
    name = "Paramètres",
    values = c("Prix initial = 100$, n = 52" = "black")
  ) +
  labs(
    x = "Prix d'exercice ($)",
    y = "Prix de l'option ($)"
  ) +
  theme_classic() +
  theme(
    plot.title = element_text(size = 12, face = "bold"),
    axis.title = element_text(size = 12),
    legend.position.inside = c(0.05, 0.95),
    legend.background = element_rect(fill = "white", color = "black"),
    legend.title = element_text(size = 10),
    legend.text = element_text(size = 9)
  )
graph_put

```
\begin{center}
\textsf{Figure 4 : Coût de l'option de vente en fonction du prix d'exercice}
\end{center}

La Figure 4 illustre une relation directement proportionnelle entre le prix à payer 
pour l'option de vente et le prix d'exercice. Ce comportement est attendu : plus 
le prix d'exercice est élevé, plus il y a de chance que l'option soit exercée. 
En effet, il est plus avantageux de vendre l'actif à un prix supérieur que sa valeur
actuelle, il y a donc plus de chance que l'option de vente soit exercée lorsque le prix 
d'exercice augmente.  
À l'inverse, il est moins avantageux de vendre l'actif à un prix inférieur que sa 
valeur actuelle. Donc, lorsque le prix d'exercice diminue, le prix de l'option 
diminue, car il y a moins de chance qu'elle soit exercée.  

\newpage
# 4. Arbre bionimal option vente américaine  

Avec les mêmes fonctions utilisées pour construire les arbres binomiaux présentés à la section 2, un arbre binomial 4 périodes pour une option de vente américaine a été construit. La figure ci-dessous présente les détails de l'arbre :

```{r code arbre put americain, echo = FALSE, include = TRUE, fig.height=8, results='hide'}

r_log <- log(1+r) 

arbre(s = 100, k = 95, v = sig, r = r_log, tt = 1, d = 0, nstep = 4, american = TRUE,
      putopt = TRUE, plotvalues = TRUE, plotarrows = TRUE, returnprice = TRUE,
      drawstrike = FALSE)
```
\begin{center}
\textsf{Figure 5 : Arbre binomial de l'option d'achat américaine à 4 périodes}
\end{center}

Les paramètres de l'arbre sont les suivants :  

Une première différence entre l'option de vente américaine et l'option de vente européenne (présentée à la section 2) est leur prix d'achat. L'option de vente américaine a un prix d'achat plus élevée que l'option de vente européenne, soit **afficher les valeurs**. Ceci est dû au fait qu'il y a plus de chance que l'option de vente américaine soit levée en raison de la possibilité d'exercer l'option avant l'échéance. Cette différence est refletée dans chacun des noeuds. En effet, comme les prix des options sont différents à chacun des noeuds, les portefeuilles réplicatifs sont aussi différents.  

Cela introduit la deuxième différence, soit le nombre de possibilités où les options sont levées. En effet, l'option de vente américaine est levée hâtivement à $0,8$ année. Il y a donc une seule option d'exercice hâtif. Cependant, à l'échéance, les deux options sont exercées pour les mêmes valeurs, soient $80,9$ et $64$.  

Une ressemblance entre les deux options est représentée sur le haut du graphique. En effet, aucune des options n'est exercée pour les valeurs supérieures de l'actif, donc il n'y a aucun portefeuille réplicatif et aucune possibilité d'exercice hâtif. Ainsi, lorsque le sous-jacent augmente de valeur, aucune option n'est exercée.  


# 5. Modèle de Black-Scholes

La présente section a pour but de montrer les prix des options européennes du numéro 2 mais sous l'équation du modèle de Black-Scholes.

## Option d'achat

L'option d'achat du modèle de Black-Scholes se définit de la façon suivante

$$
C(S,K,\sigma,r,T,\delta) = Se^{-\delta T}N(d_{1}) - Ke^{-rT}N(d_{2}),
$$
Les valeurs de $d_1$ et $d_2$ sont
$$
d_{1} = \frac{ln(\frac{S}{K}) + (r - \delta  + \frac{\sigma^{2}}{2})T}{\sigma\sqrt{T}}
$$
et
$$
d_{2} = d_{1} - \sigma\sqrt{T}.
$$
```{r mod_BS, echo = FALSE, include = TRUE, fig.height=8, results='hide'}

call_BS <- function(s, k, sig, r_log, t, div)
{
  d1 <- (log(s/k) + (r_log - div + sig^2/2)*t)/(sig*sqrt(t))
  d2 <- d1 - sig*sqrt(t)
  s*exp(-div*t)*pnorm(d1) - k*exp(-r_log*t)*pnorm(d2)
}

call_BS110 <- call_BS(100, 110, sig, r_log, 1, 0)

```

Ainsi, la valeur de l'option d'achat $C(100,110,0.2338,0.02137, 1, 0)$ = `r round(call_BS110, 2)`.

## Option de vente
L'option de vente du modèle de Black-Scholes se définit de la façon suivante

$$
P(S,K,\sigma,r,T,\delta) = Ke^{-r T}N(-d_{2}) - Se^{-\delta T}N(-d_{1}),
$$
Les valeurs de $d_1$ et $d_2$ sont définies de la même façon que pour l'option d'achat.

```{r mod_BS_put, echo = FALSE, include = TRUE, fig.height=8, results='hide'}

put_BS <- function(s, k, sig, r_log, t, div)
{
  d1 <- (log(s/k) + (r_log - div + sig^2/2)*t)/(sig*sqrt(t))
  d2 <- d1 - sig*sqrt(t)
  k*exp(-r_log*t)*pnorm(-d2) - s*exp(-div*t)*pnorm(-d1)
}

put_BS95 <- put_BS(100, 95, sig, r_log, 1, 0)

```

Ainsi, la valeur de l'option de vente $C(100, 95,0.2338,0.02137, 1, 0)$ = `r round(put_BS95, 2)`.

## Comparaison entre le modèle d'arbre binomial et le modèle de Black-Scholes
Le modèle de Black-Scholes se veut l'équivalent continu du modèle de l'arbre binomial. C'est-à-dire, il s'agit de l'équivalent d'un arbre binomial avec un nombre infini de périodes dans un intervalle de temps fini.

Ainsi, à partir d'un certain nombre de périodes, le prix de l'option, obtenu avec l'arbre binomial, aura tendance à converger vers un prix qui est celui obtenu avec la formule de Black-Scholes. 

Il est donc intéressant de comparer les valeurs des options européennes obtenues avec les arbres binomiales précedement avec ceux obtenus avec le modèle de Black-Shcoles. 

Justement, il est possible de constater que la valeur de l'option d'achat européenne du modèle binomial à 4 périodes s'éloigne davantage de la valeur obtenue avec le modèle de Black-Scholes que celle obtenue avec l'arbre binomial à 52 périodes.

En effet, la valeur obtenu avec l'arbre à 4 périodes est `r round(call110_4p, 4)` tandis que celle obtenue avec l'arbre à 52 périodes est `r round(call110_52p, 4)`. Cela s’explique par le fait qu’à mesure que le nombre de périodes augmente dans l’arbre binomial, le prix calculé de l’option tend à se rapprocher de celui obtenu avec le modèle de Black-Scholes.

Il est possible de voir que la valeur obtenue avec l'arbre à 52 périodes converge vers la valeur obtenue avec le modèle de Black-Scholes, soit `r round(call_BS110, 4)`. Ce qui illustre bien la convergence mentionnée plus haut.

Des observations similaires peuvent être faites pour l’option de vente européenne. En effet, on remarque que la valeur obtenue à l’aide du modèle binomial à 4 périodes s’éloigne davantage de celle fournie par le modèle de Black-Scholes, comparativement à celle obtenue avec l’arbre à 52 périodes. Plus précisément, la valeur de l’arbre à 4 périodes est de `r round(put95_4p, 4)`, tandis que celle calculée avec l'arbre à 52 périodes est de `r round(put95_52p, 4)`.

Par ailleurs, la valeur obtenue avec l’arbre à 52 périodes tend à converger vers celle donnée par la formule de Black-Scholes, soit `r round(put_BS95, 4)`, ce qui confirme à nouveau la convergence lorsque le nombre de périodes est suffisamment élevé.

## Lien entre numéro 3 ???
