---
output:
  pdf_document:
    includes:
      before_body: TP-title.tex
      in_header: preamble-latex.tex
---  
\centering  

\clearpage  
  
\tableofcontents   

\justify  
\clearpage  

```{r setup, include=FALSE}
knitr::opts_chunk$set(echo = TRUE)
```

```{r paquetages, message=FALSE, eval=TRUE, include=FALSE, echo = FALSE}
### Liste des paquetages
liste <-c("magrittr", "derivmkts", "httr")

installation <- liste %in% installed.packages()
if(length(liste[!installation]) > 0) {
  install.packages(liste[!installation], repos = "https://cran.rstudio.com/")
}

lapply(liste, require, character.only = TRUE)

```

# 1.Approximation des paramètres

Le premier paramètre à estimer est la volatilité. Celle-ci est définit par

$$
\hat{\sigma} = \frac{Stdev(ln(S_{t+h}/S_t))}{{h^{1/2}}}.
$$
```{r sigma, echo = FALSE, eval = TRUE}
banque_can <- read.csv("taux_can.csv")


## importation données mensuelles historiques
data_histo <- read.csv("DonnéesTPGRF2(version2).csv")
data_histo <- data_histo[-1, 13]



## moyenne taux banque du canada, mensuelle
r <- mean(banque_can[, 2])/100
r_log <- log(1 + r)

h <- 1/12 # les données sont mensuelles

longeur_donnee <- length(data_histo)

donnee_ln <- numeric(longeur_donnee) # pour le remplir

donnee_ln[1] <- NA

for (i in 2:longeur_donnee){
  (donnee_ln[i] <- log(data_histo[i]/data_histo[i-1]))
}

sig <- sd(donnee_ln[-1])/sqrt(h)
```

Comme les données fournies avec l'énoncé sont mensuelles, on a que $h = 1/12$. La valeur finale de $\hat{\sigma}$ est `r round(sig*100, 2)`%.

La valeur du taux sans risque est estimée grâce à la moyenne des taux d'intérêts effectifs annuels de chaque mois des cinq dernières années (2019-03 au 2024-02). L'estimation du taux sans risque a pour valeur $r =$ `r round(r*100, 2)`%. Comme le taux est utilisé sous forme continue dans les formules d'arbre binomial, $r$ a une valeur de `r round(r_log*100, 2)`% de façon continue.
\newpage

# 2.Arbres binomiaux

Pour construire les arbres binomiaux, les valeurs de $u$, $d$ et $p$ sont nécessaires. Les formules suivantes permettent d'obtenir ces valeurs

$$
u = e^{(r-\delta)h+\sigma\sqrt{h}},
$$
$$
d = e^{(r-\delta)h-\sigma\sqrt{h}},
$$
$$
p=\frac{e^{rh}-d}{u-d}.
$$
Comme l'énoncé mentionne une absence de dividende, on suppose que $\delta = 0$.

## Arbres binomiaux à 4 prériodes


```{r code_arbre_1, echo = FALSE, eval = TRUE}
arbre <- function (s, k, v, r, tt, d, nstep, putopt = FALSE, american = TRUE,
                   plotvalues = FALSE, plotarrows = FALSE, drawstrike = TRUE,
                   pointsize = 4, ylimval = c(0, 0), saveplot = FALSE, saveplotfn = "binomialplot.pdf",
                   crr = FALSE, jarrowrudd = FALSE, titles = TRUE, specifyupdn = FALSE,
                   up = 1.5, dn = 0.5, returnprice = FALSE, logy = FALSE)
{
    setylim <- ifelse((sum(ylimval^2) == 0), FALSE, TRUE)
    y <- binomopt(s, k, v, r, tt, d, nstep, american, putopt,
                  specifyupdn, crr, jarrowrudd, up, dn, returnparams = TRUE,
                  returntrees = TRUE)
    h <- tt/nstep
    for (i in c("up", "dn", "p")) assign(i, y$params[i])
    for (i in c("stree", "exertree", "oppricetree", "probtree")) assign(i,
                                                                        y[["i"]])
    nn <- 0:nstep
    payoffmult <- ifelse((putopt), -1, 1)
    stree <- y$stree
    exertree <- y$exertree
    oppricetree <- y$oppricetree
    probtree <- y$probtree
    bondtree <- y$bondtree
    deltatree <- y$deltatree
    plotcolor <- ifelse(exertree, "green3", "red")
    if (saveplot)
        pdf(saveplotfn)
    ylim_default <- c(0, max(stree) * 1.03)
    savepar <- par(no.readonly = TRUE)
    if (logy)
        par(ylog = TRUE)
    plot(rep(nn, nn + 1) * h, stree[stree > 0], ylim = ifelse(c(setylim,
                                                                setylim), ylimval, c(min(stree[stree > 1] - 0.95), max(stree) *
                                                                                         1.03)), col = plotcolor[stree > 0], pch = 21,
         cex = ifelse(stree[stree > 0], sqrt(probtree[stree > 0]) *
                          pointsize, 1), bg = plotcolor[stree > 0],
         xlab = ifelse(titles, "Période binomiale (année)", ""),
         ylab = ifelse(titles, "Prix de l'action ($)", ""),
         main = if (titles) paste(ifelse(putopt, "Option de vente", "Option d'achat"),
                                  ifelse(american, "américaine", "européenne")),
         log = ifelse(logy, "y", ""))

    if (titles)
        mtext(paste0("Stock = ", format(s, digits = 3), ",Prix d'exercice = ",
                     format(k, digits = 3), ", Temps = ", format(tt, digits = 4),
                     ifelse(tt == 1, " an,", " ans,"), " Prix = ",
                     format(oppricetree[1, 1], digits = 5)))
    if (drawstrike)
        abline(h = k, lty=2)
    yoffset <- ifelse(setylim, 0.03 * (ylimval[2] - ylimval[1]),
                      0.03 * max(stree))
    if (plotarrows) {
        for (i in 1:nstep) {
            for (j in 1:i) {
                arrows((i - 1) * h, stree[j, i], c(i, i) * h,
                       c(stree[j, i + 1], stree[j + 1, i + 1]), length = 0.06)
            }
        }
    }
    if (plotvalues) {
        for (i in 1:(nstep + 1)) {
            text((i - 1) * h, stree[1:i, i] + yoffset + 3, format(stree[1:i,
                                                                        i],
                                                                  digits = 3), cex = 0.8)
        }
        for (i in 1:(nstep)) {
            text((i - 1) * h, stree[1:i, i] + yoffset, format(deltatree[1:i,
                                                                        i],
                                                              digits = 3), cex = 0.8, col="deeppink")
        }

        for (i in 1:(nstep)) {
            text((i - 1) * h, stree[1:i, i] + yoffset-8, format(bondtree[1:i,
                                                                         i],
                                                                digits = 3), cex = 0.8, col="blue")
        }

        for (i in 1:(nstep)) {
            text((i - 1) * h, stree[1:i, i] + yoffset-11, format(oppricetree[1:i, i],
                                                                 digits = 3), cex = 0.8, col="purple")
        }
        legend("topleft", c("S", "Delta", "B", "Prix"), bty="n", lty=rep(1, 6),
               col=c("black", "deeppink", "blue", "purple"), cex=0.8)

    }
    if (saveplot)
        dev.off()
    if (returnprice)
        return(oppricetree[1, 1])
}

```

Les fonctions `binomplot` et  `binomopt` du paquetage `derivmkts` permettent de construire les arbres binomiaux demandés et d'en faire les graphes. 

L'évolution du prix du sous-jacent pour l'option de vente avec 4 périodes avec un prix d'exercice de 95$ est illustré ci-dessous.

```{r code_arbre_put95, echo = FALSE, include = TRUE, fig.height=8, results='hide'}
arbre(s = 100, k = 95, v = sig, r = r, tt = 1, d = 0, nstep = 4, american = FALSE,
      putopt = TRUE, plotvalues = TRUE, plotarrows = TRUE, returnprice = TRUE,
      drawstrike = TRUE)

```
On relève que l'option de vente européenne est levée pour seulement deux prix du sous-jacent. Les points sont en vert. Les informations pertinentes à l'arbre binomial sont soulevées directement sur la figure ci-dessus.

\newpage
L'évolution du prix du sous-jacent pour l'option d'achat avec 4 périodes avec un prix d'exercice de 110$ est illustré ci-dessous.

```{r code_arbre_call110, echo = FALSE, include = TRUE, fig.height=8, results='hide'}
## option d'achat américaine k = 110, prix initial de l'indice = 100
arbre(s = 100, k = 110, v = sig, r = r_log, tt = 1, d = 0, nstep = 4, american = TRUE,
      putopt = FALSE, plotvalues = TRUE, plotarrows = TRUE, returnprice = TRUE,
      drawstrike = TRUE)

```

On observe que l'option de d'achat américaine est levée pour seulement deux prix du sous-jacent. Les points où que l'option est levée sont en vert. Les informations pertinentes à l'arbre binomial sont soulevées directement sur le graphe ci-dessus.

## Arbres binomiaux à 52 périodes

```{r code52_prix, echo = FALSE, eval = TRUE}
## option de vente européenne avec prix d'exercice de 95, prix initial de l'indice = 100
put95_52p = binomopt(s = 100, k = 95, v = sig, r = r_log, tt = 1, d = 0, nstep = 52, american = F,
         putopt = T)
## option d'achat américaine avec prix d'exercice de 110, prix initial de l'indice = 100
call110_52p = binomopt(s = 100, k = 110, v = sig, r = r_log, tt = 1, d = 0, nstep = 52, american = T,
         putopt = F)

```

Le prix pour l'option de vente européenne avec un prix d'exercice de 95\$, mais avec 52 périodes, est de `r round(put95_52p, 4)`\$. Le prix de l'option d'achat américaine avec prix d'exercice de 110\$ est `r round(call110_52p, 4)`\$.